【裁判字號】    96,易,2048
【裁判日期】    970423
【裁判案由】    詐欺等
【裁判全文】
臺灣高雄地方法院刑事判決              96年度易字第2048號
公  訴  人  臺灣高雄地方法院檢察署檢察官
被      告  丙○○
選任辯護人  史乃文律師
上列被告因詐欺等案件，經檢察官提起公訴（95年度偵續字第
105 號），本院判決如下：
    主  文
丙○○無罪。
    理  由
一、公訴意旨略以：被告丙○○於民國92年4 月1 日起至93年7
    月31日間，在高雄市前鎮區○○○路148 號2 樓之先鋒保全
    股份有限公司（下稱先鋒保全）擔任財務課之出納，負責先
    鋒保全公司各收款人所收之服務費用及其他款項進、出簽收
    支付管控及催繳事項等事務，明知每月應向各單位收款人催
    繳未繳回之服務費用，仍有未繳回者，應回報主管確認後再
    行向客戶催討，且須確認收回之款項無誤，始能製作登載於
    其業務上作成之相關報表。緣丁○○（由本院另案判決）於
    92年3 月1 日起至93年8 月20日止，擔任先鋒保全公司駐衛
    處襄理一職，負責警衛勤務派遣及調任與警勤務費用請款、
    收款之職務，每月應將從先鋒保全公司所派駐高雄小港醫院
    （下稱小港醫院）之組長甲○○所收取之小港醫院停車費款
    項如數轉交予丙○○，詎丁○○竟意圖為自己不法之所有之
    概括犯意，利用職務之便，未經先鋒保全公司之授權，於任
    職期間盜用公款，自92年5 月份起，陸續將所收取之小港醫
    院停車場收費款侵占入己，每月僅繳回部份款項予被告丙○○，且自92年10月份起至93年7 月底間，陸續將每月收到之
    款項完全侵占入己，總計侵占新臺幣（下同）269 萬4,610
    元。被告丙○○自92年5 、6 月間起，雖已知悉丁○○侵占
    前揭款項而未如數繳回，其身為先鋒保全公司財務課之出納
    ，本應善盡職責，適時向財務主管乙○○呈報上情，竟意圖
    為他人不法所有，基於幫助丁○○業務侵占之概括犯意，自
    92年5 、6 月間起至93年8 月間止，連續於其業務上所作成
    之小港醫院停車收入金額回饋金明細表上為不實登載，並持
    續以先鋒保全公司之名義，每月開立支票予小港醫院而據以
    行使，致先鋒保全公司未能及時察覺，除遭丁○○侵占停車
    場收費款269 萬4,160 元外，且每月仍按時將小港醫院停車
    場營收費22% 之回饋金支付予小港醫院，致損失回饋金共59
    萬2,814 元，共計損失328 萬7,424 元，足生損害於先鋒保
    全公司，因認被告涉犯刑法第216 條之行使第215 條之業務
    上登載不實文書罪嫌及同法第30條第1 項、第336 條第2 項
    條之幫助業務侵占等罪嫌。
二、按犯罪事實應依證據認定之，無證據不得認定其犯罪事實，
    刑事訴訟法第154 條第2 項定有明文。再按認定犯罪事實所
    憑之證據，雖不以直接證據為限，間接證據亦包括在內，然
    無論直接證據或間接證據，其為訴訟上之證明，須於通常一
    般之人均不致有所懷疑，而得確信其為真實之程度者，始得
    據為有罪之認定，倘其證明尚未達此一程度，而有合理之懷
    疑存在而無從使事實審法院得有罪之確信時，即應由法院為
    諭知被告無罪之判決，此觀最高法院76年台上字第4986號判
    例自明。而公訴人認被告涉有上開罪嫌，無非係以證人乙○○、甲○○之證言及小港醫院停車場收款日期金額明細表、
    92年4月至93年6 月間小港醫院停車場收入回饋金明細表、
    小港醫院停車場契約影本各1 份及小港醫院停車場營收費贊
    助（回饋）金支付明細表1 份為其論據。
三、證據能力之審酌：
(一)按「被告以外之人於審判外之言詞或書面陳述，除法律有規
    定者外，不得作為證據。」，為刑事訴訟法第159 條第1 項
    所明定，本件證人乙○○、甲○○於偵訊中之證述，屬被告
    以外之人於審判外之陳述，本不得做為證據。惟按被告以外
    之人於偵查中向檢察官所為之陳述，除顯有不可信之情況者
    外，得為證據，刑事訴訟法第159 條之1 第2 項定有明文。
    上開陳述均係在檢察官前所做成，並均有具結擔保其陳述之
    正確性，並無何顯不可信之情況，依前開法條意旨，自得做
    為證據。
(二)小港醫院停車場收款日期金額明細表及小港醫院停車場營收
    費贊助（回饋金）支付明細表1 份，分別為甲○○及先鋒保
    全職員所製作，亦屬被告以外之人於審判之陳述，依刑事訴
    訟法第159 條第1 項之規定，本不得做為證據。惟按「被告
    以外之人於審判外之陳述，雖不符前4 條之規定，而經當事
    人於審判程序同意作為證據，法院審酌該言詞陳述或書面陳
    述作成時之情況，認為適當者，亦得為證據。當事人、代理
    人或辯護人於法院調查證據時，知有第159 條第1 項不得為
    證據之情形，而未於言詞辯論終結前聲明異議者，視為有前
    項之同意。」刑事訴訟法第159 條之5 亦規定甚明。檢察官
    、被告及辯護人於本院調查證據時，知有上情而未於言詞辯
    論終結前聲明異議，並陳明同意以之做為證據，本院審酌該
    等陳述並無何違法不當之處，亦無不足採信之情況，認以之
    做為證據，應屬適當，該等陳述應有證據能力。
(三)92 年4月至93年6 月間小港醫院停車場收入回饋金明細表、
    小港醫院停車場契約影本、先鋒國際物業管理顧問股份有限
    公司（下稱先鋒國際）國泰世華銀行帳號000000000000號帳
    戶交易明細表及存摺影本各1 份，乃屬書面證據，並無傳聞
    法則之問題，亦無其他應排除證據之事由，自得做為證據。
四、訊據被告丙○○固坦認曾於先鋒保全擔任出納，並於起訴
    書所載時間製作其業務上應作成之小港醫院停車收入金額回
    饋金明細表，並持續以先鋒保全公司之名義，每月開立支票
    予小港醫院等情，然堅詞否認有何幫助侵占及行使業務上登
    載不實文書之犯行，並辯稱：其係根據甲○○製作之報表製
    作回饋金明細表並開立支票，並無登載不實，又其曾向財務
    主管即董事長夫人乙○○反應此事，亦曾向丁○○催帳，但
    丁○○稱會向乙○○報告，其以為主管們會處理，此後便照
    此模式進行，並無幫助侵占等語。經查：
(一)丁○○確有侵占其業務上所持有之先鋒保全停車費，業據證
    人丁○○於本院審理中證述明確，與證人乙○○、甲○○之
    證詞互核相符，且證人丁○○並經本院以97年度易字第244
    號判決判處有期徒刑1 年6 月（尚未確定），此情固堪認定
    。然刑法上之幫助犯無獨立性，係從屬於正犯而成立，乃於
    他人實施犯罪之前或犯罪之際，予以助力，使之易於實施或
    完成犯罪行為之謂，故以「事前幫助」及「事中幫助」為限
    ；若於他人犯罪行為完成後，予以助力，即學說上所謂「事
    後幫助」，除法律別有處罰規定外，不成立幫助犯，最高法
    院96年台上第4747號判決闡釋甚明。
(二)查證人乙○○雖證稱：被告丙○○為出納負責收取現金，應
    核對其所收取之停車款是否與先鋒保全駐小港醫院組長甲○○所傳回之帳目是否相符，否則不能製作回饋金明細表並開
    立回饋金支票與小港醫院，但被告從未向其反應有收款不符
    之情事云云（分見臺灣高雄地方法院檢察署95年度偵續字第
    105 號卷宗第91頁以下、本院97年2 月13日審判筆錄第5 頁
    ）；證人甲○○亦證稱：其會每月傳真報表與被告，被告應
    核對是否與收受之金額相符云云（見同上偵卷第13頁以下，
    本院97年2 月13日審判筆錄第14頁以下）。然證人丁○○於
    本院審理中證稱：其所收取之款項是看當天會計是誰就繳給
    誰，不一定交給被告，且被告曾向其催收，其推稱會向甲○○收款，或稱會盡快補齊，被告亦曾要求其向乙○○反應，
    但其心虛不敢告知乙○○等語（見本院97年4 月9 日審判筆
    錄第3 頁以下）。又本件小港醫院相關停車費，均係存入先
    鋒保全關係企業先鋒國際之前開帳戶，有本院書記官電話紀
    錄及先鋒保全（95）先鋒字第317 號函附卷可按（分見本院
    準備程序筆錄之後及同上偵卷第30頁）。參以先鋒國際前開
    帳戶之進出尚非極為頻繁，存入現金之次數更寥寥可數，且
    帳戶金額最多時亦不過數十萬，有前開帳戶交易明細表及存
    摺影本在卷可稽（交易明細附於本院97年2 月13日審理筆錄
    之前，存摺影本見前開偵卷第31頁以下），且被告每月均需
    製作回饋金明細表及開立支票與小港醫院，亦據證人乙○○
    證述明確。衡諸常情，證人乙○○早應發現現金存入不足，
    不應在丁○○侵占之金額高達數百萬元後仍未發現此事。故
    被告辯稱曾有向丁○○催收，並非全然置之不理，但之後並
    無動靜，其以為主管間會處理，其每月都照證人甲○○傳真
    之報表製作明細表及開立支票即可等語，非無合理之可能。
    縱令被告係故意不核對帳款而製作回饋金明細表及開立支票
    ，然丁○○係在收取停車款後即行侵占，被告為上開行為時
    ，侵占之犯罪行為早已完成，依前開判決要旨，此種事後之
    幫助行為，亦無從以幫助業務侵占罪相繩。
(三)另就業務上登載不實部分，被告辯稱其以為每月都照證人甲○○傳真之報表製作明細表及開立支票即可等語，非無合理
    之可能，業如前述。況細觀該等回饋金明細表（附於本院97
    年4 月9 日審判筆錄之前），其上僅記載停車收入若干、收
    費期間、回饋金支票號碼及回饋金數額。而停車費收入，在
    小港醫院交付與證人甲○○時，法律上即已完成給付，至於
    丁○○侵占款項，乃是先鋒保全內部現金運送之問題，與是
    否收得款項無關。是先鋒保全已收得該等款項，而應依契約
    之約定，給付22％之回饋金與小港醫院，已足認定，從而被
    告依照證人甲○○傳真之報表，而為上開登載，客觀上並無
    不實可言，亦與業務上登載不實罪之構成要件有間。
(四)綜上所述，本件之證據不足證明被告確有公訴意旨所指之犯
    行，此外，復查無其他證據足使本院形成被告曾為前開犯行
    之確信，揆諸首揭法條及判例意旨，自應為無罪之諭知。
據上論斷，應依刑事訴訟法第301條第1項，判決如主文。
本案經檢察官戊○○到庭執行職務。
中    華    民    國    97    年    4     月    23    日
                  刑事第九庭    審判長法  官    張世賢
                                      法  官    陳建和
                                      法  官    王奕勛
以上正本證明與原本無異。
如不服本判決應於收受本判決後10日內向本院提出上訴書狀，並
應敘述具體理由，如未敘述上訴理由者，應於上訴期間屆滿後20
日內補提理由書狀於本院（均須按他造當事人之人數附繕本）「
切勿逕送上級法院」。
中    華    民    國    97    年    4     月    24    日
                                      書記官    林晏光


司法院資訊處製作；財團法人民間司法改革基金會備份。
